臺灣屏東地方法院民事判決
110年度簡上字第32號
上  訴  人  
即  被  告  陳皇智  
被 上訴 人  
即  原  告  劉季芳  
            劉正德  
上列當事人間請求確認本票債權不存在事件，上訴人對於民國11
0年1月25日本院屏東簡易庭109年度屏簡字第477號第一審判決提
起上訴，本院於111年4月27日言詞辯論終結，判決如下：
    主  文
原判決第一項暨訴訟費用之裁判均廢棄。
上開廢棄部分，被上訴人在第一審之訴駁回。
第一、二審訴訟費用由被上訴人連帶負擔。
    事實及理由
一、被上訴人劉正德未於言詞辯論期日到場，核無民事訴訟法第
    386條各款所列情形，爰依上訴人之聲請，由其一造辯論而
    為判決。
二、被上訴人於原審主張：上訴人持有以被上訴人名義共同簽發
    如附表所示之本票（下合稱系爭本票），向本院聲請本票准
    許強制執行，經本院以109年度司票字第499號民事裁定准許
    在案，然系爭本票並非被上訴人所簽發，爰起訴請求確認系
    爭本票債權不存在等語。並於原審聲明：㈠確認如附表所示
    之本票，上訴人對被上訴人本票債權全部不存在。㈡被上訴
    人如受敗訴判決，願供擔保免假執行。
三、上訴人於原審未於言詞辯論期日到場，亦未提出準備書狀作
    何聲明或陳述。
四、原審判決確認如附表所示之本票，上訴人對被上訴人本票債
    權全部不存在。被上訴人免為假執行之聲請駁回。上訴人聲
    明不服，提起上訴，上訴意旨略以：
㈠、劉季芳分別於民國108年3月11日、同年6月12日向伊借款新臺
    幣（下同）150,000元、225,000元，交付方式均以現金給付
    ，兩造約定借款期間為2個月，無約定利息。劉季芳同時簽
    發系爭本票交付予伊。劉正德與劉季芳為父女關係，劉季芳
    聲稱係經劉正德同意而共同簽發系爭本票。然屆清償期，劉
    季芳未依約還款，故被上訴人依法應負票據責任。
㈡、聲明：原判決第一項廢棄。被上訴人第一審之訴駁回。
五、被上訴人所為陳述與其在原審所陳相同予以援用外，劉季芳
    另於本院補陳：伊不認識上訴人，與上訴人間無借貸關係。
    系爭本票上載簽名、身分證字號等文字與伊筆跡顯然不符，
    蓋印亦非伊所為，故系爭本票既非伊所簽發，自無庸負發票
    人責任等語置辯。並聲明：上訴駁回。
六、得心證之理由：
㈠、按在票據上簽名者，依票上所載文義負責。二人以上共同簽
    名時，應連帶負責。票據法第5條定有明文。是以，票據債
    務人應依票據文義負責者，以該債務人在票據上簽名或蓋章
    為前提，若非其在票據上簽名為發票行為，自不負發票人之
    責任，此為絕對抗辯事由，得以對抗一切執票人（最高法院
    51年台上字第3309號判決意旨參照）。又票據本身是否真實
    ，即是否為發票人所作成，應由票據債權人負證明之責（最
    高法院50年台上字第1659號判決意旨參照）。本件發票人即
    被上訴人主張系爭本票係偽造，依前引實務見解，應由票據
    權利人即上訴人就系爭本票為真正之事實，先負舉證責任。
㈡、經本院將系爭本票原本，連同劉季芳於110年11月16日準備程
    序期日當庭親簽姓名、字跡及按捺指紋，送請法務部調查局
    進行筆跡及指紋鑑定，該局將系爭本票上發票人欄及反面「
    劉季芳」筆跡處指紋編為Ａ類指紋。劉季芳當庭按捺之指紋
    則編為Ｂ類指紋。鑑定結果認：「一、Ａ類指紋與Ｂ類指紋相
    同。二、有關筆跡鑑定部分，因參考資料不足，歉難鑑定…
    」等內容，有法務部調查局111年1月13日調科貳字第110033
    73550號函附法務部調查局文書暨指紋鑑識實驗室鑑定書存
    卷可考（見本院卷第107至113頁），且劉季芳對上揭鑑定結
    果亦不爭執。至系爭本票上「劉季芳」字跡雖因參考資料不
    足而無法鑑定，惟亦無法排除確為劉季芳親自簽名之可能。
    審酌系爭本票上發票人欄位上「劉季芳」字跡處確實係劉季
    芳之指紋，甚至系爭本票背面上記載內容：「本人劉季芳、
    現職酒館、收入70,000、伯爵會館有還款能力、公司地址高
    雄市○○區○○路00號、公司電話00-000000」之「劉季芳」處
    ，亦為劉季芳之指紋，已堪認定系爭本票上之發票人欄「劉
    季芳」筆跡係劉季芳所親簽，並於簽名後按捺指紋以為確認
    ，依法自應依票上所載文義負責。
㈢、劉季芳雖辯稱系爭本票書寫筆跡均非其本人所為云云，惟其
    在本院110年11月16日準備程序期日中陳稱：「（系爭本票
    ）上面的筆跡都不是我的，簽名也不是我寫的，身分證字號
    也不是我寫的，也不是我蓋印的。」等語（見本院卷第89頁
    ），惟嗣法務部調查局鑑定結果函復本院後，其於本院111
    年4月27日言詞辯論期日改稱：「筆跡不是我的，指紋是我
    的」等語（見本院卷第158頁），其前後陳述不一，已難憑
    採，何況其僅空言否認，並未提出任何反證以動搖上開事實
    認定，是其所辯，礙難憑採。劉季芳復辯稱其實際借款金額
    僅新臺幣70,000元，且借款債權人並非上訴人，而係綽號「
    大雄」之訴外人云云。惟查，依劉季芳所述，兩造就系爭本
    票既非直接前後手關係，則依票據法第13條前段之規定，劉
    季芳自不得以自己與執票人之前手間所存抗辯之事由對抗執
    票人即上訴人，故此部分抗辯，亦不足為有利於其之認定。
㈣、系爭本票上之簽名、蓋印均為劉季芳所為，業如上述。而劉
    正德與劉季芳為父女關係，彼此間有一定信任關係，衡情劉
    季芳應無冒偽造有價證券之刑事訴追風險，於未經劉正德同
    意下代簽劉正德之姓名，是上訴人主張劉季芳係得劉正德同
    意後代劉正德書寫姓名以為系爭本票之共同發票人，並非顯
    然無據。再者，本院先後於110年9月23日、110年11月16日
    、111年3月8日及111年4月27日通知劉正德到庭，惟其均無
    正當理由未到，本院審酌前開情形，認上訴人就系爭本票為
    真正之事實，已為舉證。從而，劉正德既同意劉季芳代為簽
    名發票，自應就系爭本票對上訴人負共同發票人之責任。
七、綜上所述，系爭本票既為被上訴人所共同簽發，則被上訴人
    請求確認上訴人對被上訴人之系爭本票債權不存在，即無理
    由，應予駁回。原審為上訴人敗訴之判決，容有違誤，上訴
    意旨指摘原判決不當，求予廢棄改判，為有理由，自應由本
    院廢棄改判如主文第2項所示。
八、本件事證已臻明確，兩造其餘主張、陳述及其所提證據，核
    與判決結果不生影響，爰不逐一論述，附此敘明。
九、據上論結，本件上訴為有理由，依民事訴訟法第436條之1第
    3項、第450條、第78條、第85條第2項，判決如主文。
中　　華　　民　　國　　111 　年　　 5　　月　　 11 　日
                  民事第三庭  審判長  法  官  陳怡先
                                      法  官  李宗濡
                                      法  官  林政斌
正本係照原本作成。
如對判決上訴，須於判決送達後20日內向本院提出上訴狀，其未
表明上訴理由者，應於提出上訴後20日內向本院補提理由書狀（
均須按他造當事人之人數附繕本）。
如委任律師提起上訴者，應一併繳納上訴審裁判費。
中　　華　　民　　國　　111 　年　　5 　　月　　11　　日
                                      書記官  戴仲敏
　　　　　　　　　　　　　　　　　　　
附表

編號 發   票   日 票  面  金  額 （新  臺  幣） 到   期   日  票據號碼 001 108年3月11日 150,000元     未載 CH373210 002 108年6月12日 225,000元     未載 CH373322